【裁判字號】    91,重訴,26
【裁判日期】    920422
【裁判案由】    
【裁判全文】
臺灣新竹地方法院民事判決  九十一年度重訴字第二六號
    原      告  甲○○
    原      告  丁○○
    原      告  壬○○
    原      告  庚○○
    原      告  丑○○
    原      告  子○○
    原      告  己○○
    原      告  辛○○
    原      告  癸○○
    原      告  戊○○
    訴訟代理人  邱六郎律師
    右  一  人
    複  代理人  寅○○      住台北市○○街一０六號五樓
    被      告  丙○○      住.
    被      告  乙○○      住.
    被      告  卯○○      住.
    右  一  人
    訴訟代理人  辰○○      住.
右當事人間請求拆屋還地事件，本院判決如左：
    主      文
一、被告丙○○應將坐落新竹縣湖鄉口鄉○○段三地號土地上，如附圖所示Ｗ部分面
    積二○．三六平方公尺，如附圖所示Ｙ部分面積五三．六七平方公尺之建物拆除
    ，連同空地即如附圖所示Ｘ部分面積三三．七四平方公尺、如附圖所示Ｚ部分三
    一．三五平方公尺之土地返還予全體共有人；被告丙○○並應給付原告新台幣肆
    萬貳仟捌佰貳拾壹元，及自民國九十一年一月一日起至返還土地之日止，按月給
    付原告新台幣捌佰玖拾元。
二、被告乙○○應將坐落新竹縣湖口鄉○○段三地號土地上，如附圖所示Ｖ部分面積
    一○九．八七平方公尺之建物拆除，連同如附圖所示Ｕ部分空地面積三四．九五
    平方公尺之土地返還予全體共有人；被告乙○○並應給付原告新台幣肆萬肆仟伍
    佰柒拾伍元，及自民國九十一年一月一日起至返還土地之日止，按月給付原告新
    台幣玖佰貳拾陸元。
三、被告卯○○應將坐落新竹縣湖口鄉○○段三地號土地上，如附圖所示Ｇ部分面積
    一一六．八四平方公尺之建物拆除，將土地返還予全體共有人；被告卯○○並應
    給付原告新台幣萬伍仟玖佰陸拾元，及自民國九十一年一月一日起至返還土
    地之日止，按月給付原告新台幣柒佰肆拾捌元。
四、原告其餘之訴駁回。
五、訴訟費用由被告各負擔二十四分之七，餘由原告負擔。
六、本判決第一項於原告以新台幣貳拾伍萬元為被告丙○○供擔保後，得假執行。
七、本判決第二項於原告以新台幣貳拾伍萬元為被告乙○○供擔保後，得假執行。
八、本判決第三項於原告以新台幣貳拾萬元為被告卯○○供擔保後，得假執行。
九、原告其餘假執行之聲請駁回。
    事實及理由
甲、程序方面
    本件被告三人經合法通知，未於最後之言詞辯論期日到場，核無民事訴訟法第三
    百八十六條各款所列情形，爰依原告聲請，由其一造辯論而為判決。
乙、實體方面
一、原告主張：坐落新竹縣湖口鄉○○段三地號土地（重測前為新竹縣湖口鄉○○○
    段竹高屋小段七五之六地號，以下簡稱系爭土地）為原告與訴外人林登等人所共
    有，原告甲○○享有應有部分四分之一所有權，原告丁○○等九人則公同共有應
    有部分二分之一之所有權，被告丙○○、乙○○、卯○○三人所有，門牌號碼分
    別為新竹縣湖口鄉○○路五六號、五四號、四○號之房屋，均無權占有系爭土地
    ，面積如主文所示，經原告請求拆遷，均置之不理，為此依民法第七百六十七條
    、第八百二十一條，訴請被告等拆除房屋並連同周圍土地返還予全體共有人。又
    被告長期占有使用系爭土地，受有相當於租金之不當得利，爰依土地法第一百零
    五條準用同法第九十七條之規定，請求被告給付自八十六年七月一日起至九十年
    十二月三十一日止，及自九十一年一月一日起至交還土地之日止，按系爭土地申
    報地價年息百分之八計算之不當得利等語。並聲明：如主文所示。
二、被告丙○○則以：其所有之房屋門牌號碼為新竹縣湖口鄉○○路五六號，房子是
    向他人買的，已經轉了好幾手，是前手向林登承租，租約關係其不清楚，房子雖
    已出賣給姓蔡的，但其還住在該處，當初是訴外人林登表示伊為原告之親戚，其
    才相信他云云置辯。並聲明：原告之訴駁回。
三、被告被告乙○○則以：其所有之房屋門牌號碼為新竹縣湖口鄉○○路五四號，房
    子是其於十年前向他人購買，土地權利不清楚云云置辯。並聲明：原告之訴駁回
    。
四、被告卯○○則以：其所有之房屋門牌號碼為新竹縣湖口鄉○○路四○號，房子是
    其於四十多年時向他人購買，前手之姓名忘記了云云置辯。並聲明：原告之訴駁
    回。
五、兩造不爭執之事實
（一）系爭土地為原告與訴外人林登等共有，原告甲○○享有應有部分四分之一所有
      權，原告丁○○等九人則公同共有應有部分二分之一之所有權。
（二）被告丙○○、乙○○、卯○○所有之門牌號碼新竹縣湖口鄉○○路五六號、五
      四號、四○號房屋，分別占有原告與訴外人林登等人所共有之新竹縣湖口鄉○○段三地號土地。
六、兩造之爭點
（一）被告所有之房屋占有系爭土地有無合法使用權源？
（二）原告得否請求被告給付相當於租金之不當得利，其數額為若干？
七、本院之判斷
（一）被告三人無法舉證證明其等所有之上開房屋占有系爭土地有合法使用權源，自
      屬無權占有，原告得本於物上請求權，請求被告拆除房屋，並將房屋所坐落之
      土地及周圍之空地返還予全體共有人：
  (1)經本院到場履勘及囑託地政人員測量結果，被告三人占有系爭土地之情形分別為
    ：被告丙○○所有之房屋占有系爭土地如附圖所示Ｗ部分面積二○．三六平方公
    尺及如附圖所示Ｙ部分面積五三．六七平方公尺，另占有如附圖所示Ｘ部分面積
    三三．七四平方公尺、如附圖所示Ｚ部分三一．三五平方公尺之空地；被告乙○○所有之房屋占有系爭土地如附圖所示Ｖ部分面積一○九．八七平方公尺，另占
    有如附圖所示Ｕ部分面積三四．九五平方公尺之空地；被告卯○○所有之房屋占
    有系爭土地如附圖所示Ｇ部分面積一一六．八四平方公尺，以上事實有勘驗筆錄
    及複丈成果圖各一份在卷可稽。
  (2)依民事訴訟法第二百七十七條規定：「當事人主張有利於己之事實者，就其事實
    有舉證之責任。但法律別有規定，或依其情形顯失公平者，不在此限」。本件被
    告既自認原告為系爭土地之共有人，及被告等占有使用系爭土地之事實，自應由
    被告就其等占有使用系爭土地之合法權源負舉證責任，如不能舉證證明，即應認
    為其等為無權占有。查被告等雖抗辯係向系爭土地上之房屋係向前手購買，被告
    丙○○並辯稱前手有向訴外人林登承租系爭土地云云，惟原告否認曾將系爭土地
    授權給訴外人林登管理，並主張訴外人林登亦係無權占用系爭土地，經原告起訴
    拆屋還地獲得勝訴，始與原告達成和解，購買了五百多坪的土地，所以才登記為
    共有人等語。經查，依原告提出之系爭土地之土地登記簿謄本所載，訴外人林登
    係八十九年十二月間始取得系爭土地之二一六○分之八○應有部分之所有權，而
    成為共有人之一，在此之前訴外人林登並非系爭土地之所有權人，而被告就訴外
    人林登有管理、出租系爭土地之權利，亦未舉證以實其說，所辯自難採信。被告
    既無法舉證證明其等占有系爭土地有合法使用權源，自屬無權占有。
  (3)按民法第七百六十七條規定：「所有人對於無權占有或侵奪其所有物者，得請求
    返還之。對於妨害其所有權者，得請求除去之。有妨害其所有權之虞者，得請求
    防止之」；又同法第八百二十一條規定：「各共有人對於第三人，得就共有物之
    全部為本於所有權之請求。但回復共有物之請求，僅得為共有人全體之利益為之
    」。原告為系爭土地之共有人，本於物上請求權，請求被告三人拆除房屋，將房
    屋坐落之土地連同周圍之空地（面積各如主文所示）返還予全體共有人，自屬正
    當，應予准許，爰判決如主文第一、二、三項所示。
（二）被告無權占有系爭土地，受有相當於租金之不當得利，原告得按其應有部分，
      請求被告給付按系爭土地申報地價百分之八計算之金額：
  (1)依民法第一百七十九條規定：「無法律上之原因而受利益，致他人受損害者，應
    返還其利益」。又最高法院六十一年台上字第一六九五號判例謂：「依不當得利
    之法則請求返還不當得利，以無法律上之原因而受利益，致他人受有損害為其要
    件，故其得請求返還之範圍，應以對方所受之利益為度，非以請求人所受損害若
    干為準，無權占有他人土地，可能獲得相當於租金之利益為社會通常之觀念．．
    ．」。故原告依據不當得利之法律關係，請求被告給付相當於租金之不當得利，
    亦為正當。
  (2)至於不當得利之金額，依土地法第九十七條第一項規定：「城市地方房屋之租金
    ，以不超過土地及其建築物申報總價年息百分之十為限」。另依同法第一百零五
    條規定，前開規定於租用基地建築房屋均準用之。又依最高法院四十九年台上字
    第一二三○號判例：「土地法第九十七條及實施都市平均地權條例第四十二條、
    第四十三條，關於房屋及基地計收租金之規定，於損害賠償事件雖非當然一體適
    用，然亦未嘗不可據為計算賠償之標準」，另最高法院六十八年台上字第三○七
    一號判例謂：「基地租金之數額，除以基地申報地價為基礎外，尚須斟酌基地之
    位置，工商業繁榮之程度，承租人利用基地之經濟價值及所受利益等項，並與鄰
    地租金相比較，以為決定，並非必達申報總地價年息百分之十最高額」。本院審
    酌系爭土地編定使用分區為農業區建築用地，所在位置並非工商業繁榮之處，土
    地上之房屋甚為老舊，且被告均作為住宅使用，所受之利益尚非甚大等情，認為
    原告請求自八十六年七月一日起，按系爭土地申報地價年息百分之八計算不當得
    利金額，尚屬適當。惟原告所有之應有部分總和為四分之三，原告固得為全體共
    有人之利益請求返還土地，惟請求返還不當得利時，僅得按其應有部分之比例為
    之，逾其應有部分之請求，即屬無據。
 (3)查系爭土地八十六年七月一日申報地價為一千零七十元，八十九年七月一日之申
   報地價為一千二百八十元，有原告提出之地價證明書一份在卷足稽，據此計算被
   告應返還之不當得利分別為：被告丙○○應給付原告四萬二千八百二十一元，及
   自九十一年一月一日起至返還土地之日止，按月給付原告八百九十元。被告乙○○應給原告四萬四千五百七十五元，及自九十一年一月一日起至返還土地之日止
   ，按月給付原告九百二十六元，被告卯○○應給付原告三萬五千九百六十三元，
   及自九十一年一月一日起至返還土地之日止，按月給付原告七百四十八元（計算
   方式如附表所示），爰判准如主文第一、二、三項所示之金額，並駁回原告其餘
   金額之請求。
八、假執行之宣告
    原告陳明願供擔保，聲請宣告假執行，經核其勝訴部份，合於法律規定，爰酌定
    相當之擔保金額宣告之；其餘假執行之聲請，因該部份訴之駁回而失所依據，應
    予駁回。
九、訴訟費用負擔之依據：民事訴訟法第七十九條但書。
中      華      民      國    九十二    年      四      月    二十二    日
                                  臺灣新竹地方法院民事第二庭
~B法      官  彭洪英
右為正本係照原本作成。
如對本判決上訴，須於判決送達後廿日內向本院提出上訴狀。
~B法院書記官  吳美雲
中      華      民      國    九十二    年      四      月    二十二    日
~F0
~T48
┌─────────────────────────────────────┐
│附表：                                                                    │
├──────┬──────────────────────────────┤
│被告丙○○  │占用面積：一三九．一二平方公尺                              │
│            │一、自八十六年七月一日至八十九年六月三十日止：1070×139.12×│
│            │    8／100×3×3／4＝26795元；自八十九年七月一日起至九十年  │
│            │    十二月三十一日止：1070×139.12×8／100×1.5×3×／4＝160│
│            │    27元。                                                  │
│            │    26795＋16027＝42821元                                   │
│            │二、自九十一年一月一日起：1280×139.12×8／100÷12×3／4＝89│
│            │    0元                                                     │
├──────┼──────────────────────────────┤
│被告乙○○  │占用面積：一四四．八二平方公尺                              │
│            │一、自八十六年七月一日至八十九年六月三十日止：1070×144.82×│
│            │    8／100×3×3／4＝27892元；自八十九年七月一日起至九十年  │
│            │    十二月三十一日止：1070×144.82×8／100×1.5×3×／4＝166│
│            │    83元。                                                  │
│            │    27892＋16683＝44575元                                   │
│            │二、自九十一年一月一日起：1280×144.82×8／100÷12×3／4＝92│
│            │    6元                                                     │
├──────┼──────────────────────────────┤
│被告卯○○  │占用面積：一一六．八四平方公尺                              │
│            │一、自八十六年七月一日至八十九年六月三十日止：1070×116.84×│
│            │    8／100×3×3／4＝22503元；自八十九年七月一日起至九十年  │
│            │    十二月三十一日止：1070×116.84×8／100×1.5×3×／4＝134│
│            │    60元。                                                  │
│            │    22503＋13460＝35963元                                   │
│            │二、自九十一年一月一日起：1280×139.12×8／100÷12×3／4＝74│
│            │    8元                                                     │
└──────┴──────────────────────────────┘


司法院資訊處製作；財團法人民間司法改革基金會備份。
